【裁判字號】    90,勞上,2
【裁判日期】    900508
【裁判案由】    給付退休金等
【裁判全文】
臺灣高等法院民事判決  九十年度勞上字第二號
      上  訴  人  統聯汽車客運股份有限公司
      法定代理人  呂良宗
      訴訟代理人  黃宗民
      被上訴人    甲○○
右當事人間請求給付退休金等事件，上訴人對於中華民國八十九年十月四日台灣板橋
地方法院八十九年度訴字第一三八九號第一審判決提起上訴，本院判決如左：
    主    文
原判決關於命上訴人給付超過新臺幣捌拾萬壹仟肆佰拾貳元本息部分，及假執行
之宣告，暨除確定部分外訴訟費用之裁判均廢棄。
右開廢棄部分，被上訴人在第一審之訴及其假執行之聲請均駁回。
其餘上訴駁回。
第一、二審訴訟費用除確定部分外由上訴人負擔十分之六，餘由被上訴人負擔。
    事    實
甲、上訴人方面：
壹、聲明：
一、原審判決不利於上訴人部分廢棄。
二、右廢棄部分被上訴人在原審之訴及假執行之聲請均駁回。
三、訴訟費用由被上訴人負擔。
貳、陳述：除與原判決記載相同者，茲引用之外，補稱：
一、上訴人於原審曾主張「被上訴人於七十九年二月二十八日進入上訴人公司之初，
    曾簽立勞動契約，依勞動契約第二條規定：「在僱用期間乙方絕對遵守甲方所定
    之工作規則，管理辦法及其他有關規章」，被上訴人至八十七年十二月十七日離
    職期間，對於上訴人每月給予之薪資計算項目均無異議，並按月領取薪資，薪資
    總表亦為公司規章之一部份，被上訴人自有遵守之義務，被上訴人於上訴人公司
    任職八年餘，已有默示之意思表示，且每月雙方之債務均履行完畢，無積欠加班
    費之問題。且依勞動基準法第三十條第四項之規定：「雇主應置備勞工簽到簿或
    出勤卡，逐日記載勞工出勤情形。此項簿卡應保存一年。」因此被上訴人之是否
    按時出勤加班依被上訴人保存之期限，亦應以一年為限。被上訴人於按月領取薪
    資長達八年多之後，忽以事隔多年前即有加班費計算短少情形，實有違誠信。」
    原審判決對於此重要之攻擊防禦方法何以不採，均未論及，實有判決不備理由之
    違法。
二、按上訴人公司為大眾運輸之經營者，於薪資之計算有其特殊性與必要性，而另以
    時段、路況之不同給予加給點數。於上訴人之薪資總表內稱為「公積獎金」。此
    觀上訴人之駕駛員薪給辦法貳、四之延長工時加給規定即明。即上訴人預慮假日
    點數較平日為高、較易壅塞路段之點數亦較高。是以上訴人給付之公積獎金，實
    為被上訴人之加班費，故被上訴人實有重複領取加班費之情事。
三、按勞基法第五十四條之規定，勞工非年滿六十歲者，雇主不得強制其退休，按此
    係雇主強制勞工退休之年齡限制，並非謂凡勞工年滿六十歲，不論何種原因退職
    （如裁遣或辭職）皆應按退休規定辦理，茲年滿六十歲符合退休要件者，固應依
    退休規定辦理，但未符合退休要件者，如符合其他資遣要件者，亦非不得依資遣
    規定辦理。查被上訴人因於八十七年十月十七日年滿六十歲，依道路交通安全規
    則第七十六條第一項第四款、第二項規定而喪失駕駛營業大客車之資格，並非因
    可歸責於雇主之原因而終止勞動契約，而係因法令規定，可歸責於司機之事由無
    法繼續工作，在此情形下，被上訴人如符合自請退休要件，自當依退休規定辦理
    ，然被上訴人不符合自請退休之要件，只得依資遣之規定辦理，於法並無不合，
    上訴人於八十七年十二月十七日以被上訴人年資不符法定退休要件應予資遣，終
    止勞動契約。按勞基法第十一條第五款之規定，公司對於勞工所擔任之工作不能
    勝任者，雇主得終止勞動契約，但應依十七條規定發給資遣費。至於「資遣」依
    勞基法第十七條之規定，除公平處理外，法律並無規定「年滿六十歲者」應特別
    以「退休」規定，加倍計算基數，核算退休金。否則，對於未滿六十歲之勤奮工
    作者，依資遣規定辦理，而滿六十歲之懶怠者，卻依退休規定辦理，有欠公平，
    更是依法無據，故勞政機關任行擴張解釋，顯然有欠考慮，於法有違。查上訴人
    對被上訴人以工作年資僅九年，理應以九個基數，卻額外以十八個基數計算，對
    於被上訴人言係得天獨厚，其退職金當無爭多論少之餘地。
四、查工資之定義，茲經最高法院七十九年台上字第二四二號判決及八十六年台上字
    第二三九三號判決指明勞基法第二條第三款之規定，工資乃勞工因工作而獲得之
    報酬，是工資係勞工勞力所得，為其勞動對價而給付之經常性給與，倘雇主未改
    善勞工生活而給付非經常性之給與，或為其單方之目的，且有勉勵、恩惠性質之
    給付，即非勞工工作給付之對價，與勞動契約上之經常性給與有別，自不得列入
    工資範圍內，因此並非凡固定給與均可列作平均工資，應視其與提供勞務之對價
    是否有關。至競賽獎金（載客及售票）係為激勵員工士氣，加強服務乘客，依競
    賽方法計分而發給，參照勞基法施行細則第十條第二款規定，亦非因工作而獲得
    之經常性給與。又安全獎金係附帶條件獎勵性給與，此與提供勞務之對價無關，
    自不得列入平均工資。
五、原審以月總薪資為準，以功績獎金、安全獎金、載客獎金為工作報酬均屬工資，
    作為核算加班費之基礎，殊不知依勞基法施行細則第十條所列各項給與，明定為
    排除計算工資之範圍。按勞基法施行細則第十條第二款所規定之獎金，如競賽獎
    金、功績獎金、節油獎金等，本案上訴人公司所核發員工之功績獎金、載客獎金
    皆屬前開施行細則所稱之競賽獎金，至於所謂安全獎金係指開車安全並不發生車
    損掛者，始能有此安全獎金，此屬獎勵性給與，據此可知，上訴人員工薪資項目
    之功績獎金、安全獎金、載客獎金皆屬勞基法施行細則第十條第二款之規定範圍
    ，自不屬工資範疇，參前開施行細則第十條自明。
六、關於平均工資之計算，應扣除獎勵性給與，屢經最高法院著有案例，請參酌最高
    法院七十九年台上字第二四二號判決及八十六年台上字第二三九三號判決意旨自
    明。茲上訴人公司之薪資結構分固定薪資及浮動薪資，除本薪為固定薪資外，其
    餘功績獎金、旅費、安全獎金、清潔獎金、載客獎金係為激勵員工士氣，加強服
    務旅客。依公司規定競賽計分方法而發給，屬上訴人公司單方面獎勵性給予；而
    假日津貼係假日特別出勤之加給，逾時津貼係是否加班工作逾時未定，並非經常
    性給予，旅費亦係出差始有，皆非經常性給予。因此計算平均工資，皆應剔除各
    該獎勵性給予，否則增加額外負擔，對於雇主顯不公平。
七、關於加班費應再給付七十一萬之部分，按「投保薪資」即被保險人之「月薪資總
    額」，為其薪資總額本身即包括經常性給與與非經常性給與，又其中所謂經常性
    給與，依勞基法施行細則第十條規定，尚包括誤餐費（伙食津貼）、久任獎金、
    績效獎金（競賽獎金）或安全獎金等，雖係經常性給與，但應排除計算平均工資
    之內，且所謂「月薪總額」本身甚至尚包括加班費在內，因此以投保薪資計算加
    班費，不但有重複加計加班費，且包括非經常性之給付在內，更且對於經常性給
    與中如伙食津貼雖係經常性給與，但其屬勞基法施行細則第十條規定，應排除於
    計算平均工資之內，其與提供勞務之對價無關，顯非可得記入平均工資至明，因
    此以投保薪資計算加班費，在理論上並不可行。
八、按上訴人公司所發薪資項目有本俸、假日津貼、逾時津貼、功績獎金、安全獎金
    等項目，而加班費之計算基準係以「本俸」為基準，本於契約自由原則，以本俸
    計算加班費之準則，只要勞雇雙方同意即屬勞動契約，不以書面為必要，施行多
    年雙方均無異議，該項雙方合意發放加班費之計算方法，並不違反法律強制或禁
    止規定，本於契約自由原則，並無任何強制勞工亦可不為加班、不為領收加班費
    ，因此該項計算方法，並無權利濫用之情形，亦無民法第二四七條之一附合契約
    之情形。查被上訴人在上訴人公司擔任司機，五年來每月所領受加班費均以「本
    俸」為計算基準，此與基本工資如何無關，如被上訴人自始不同意以「本俸」為
    基準，何以始終並無異議，何以按月領受加班費長達五年之久，足證被上訴人同
    意上訴人公司發放加班費之計算方式，業經雙方合意而履約實施多年，對此加班
    費之債權債務業經結清履行完畢，自不生積欠加班費問題。
九、退步言，默示一致時，即為約定，此有二十一年上字第八二四號判例可按，與單
    純沉默情形有別，蓋公司發放加班費之基準係以本俸為準，此為被上訴人所明知
    ，並按月領受達五年之久，此係雙方合意之勞動契約，依契約自由原則並無不合
    。至於被上訴人加班與否，係其個人自由，並無強迫性，當無勞動契約無效之原
    因。
十、退萬步言，縱認計算數額有所差池，惟亦經被上訴人領收結清，亦應視為和解結
    案。
乙、被上訴人方面：
壹、聲明：
一、請求駁回上訴。
二、訴訟費用由上訴人負擔。
貳、陳述：除與原判決記載相同者，茲引用之外，補稱：
一、被上訴人於上訴人公司擔任長途班車駕駛員之工作，駕駛車輛為主要且唯一之工
    作內容，固凡屬被上訴人之駕駛勞力所得，皆屬因勞動對價而給付之經常性給與
    ，均應計入平均工資之計算基礎中。觀之上開薪資結構，被上訴人日薪僅四百零
    六點五元，總計月薪為一萬二千餘元，尚不足勞基法所定之基本工資一萬五千八
    百四十元，固被上訴人每月主要薪資來源皆為功績獎金、安全獎金或其餘獎勵性
    質之給付，而上開薪資之主要來源，除趟次旅費或夜宿津貼係補貼受雇人額外開
    銷外，均需被上訴人付出勞力後，方可獲得之對價給付，固應屬勞動對價之經常
    性給與（最高法院七十九年度台上字第二四二號判決及八十六年台上字第二三九
    三號判決參照），顯非勞基法施行細則第十條第一項第二款所指「年終獎金、競
    賽獎金、研究發明獎金、特殊功績獎金、久任獎金、節約燃料物料獎金及其他非
    經常性獎金」之非經常性給與之獎金，應計入平均工資之計算中，應無疑義。上
    訴人上訴理由所稱功績獎金實為加班費云云，顯與上訴人自訂薪資結構內容不符
    ，且與勞基法規定有違。
二、依據上訴人公司發給被上訴人八十八年三月四日統人字第０四三號員工離職證明
    書，明確記載離職原因為「屆齡退休」，職稱為駕駛員，服務年資滿九年，足證
    被上訴人係屬屆齡退休，即年滿六十歲強制退休，顯非上訴人所稱遭資遣、終止
    勞動契約而離職。
三、除功績獎金、安全獎金、載客獎金三項屬工資之範疇如前述外，假日獎金性質屬
    於勞工於休息日工作，雇主應加倍發給之工資，又逾時津貼之性質即屬延長工作
    時間發給之加班工資，均同屬勞基法第二條之工資無疑。且就勞基法第七十八條
    之規定觀之，延長工作時間之加班費（即逾時津貼）及假日工作之加班費（即假
    日津貼）計算標準均屬法令強制規定，故對加班費之計算基準，縱有勞雇雙方同
    意之勞動契約，其違反法令規定者，依法亦屬無效，且無民法第一五三條第一項
    默視意思表示之適用。
四、依據上訴人陳報之「統聯汽車客運股份有限公司駕駛員薪給辦法」參規定「本薪
    給辦法自八十八年元月一日起實施」，惟被上訴人於八十七年十二月十七日即屆
    齡退休，自無追溯適用於被上訴人。
五、依據上訴人陳報之「統聯汽車客運股份有限公司員工工作規則」第六章工資第二
    十七條規定本公司員工之薪資含義觀之，可知行車人員（駕駛員）之薪資，係包
    括本薪、加班（勤）津貼、其他津貼、全勤獎金、安全獎金、服務獎金、行駛獎
    金等，核與被上訴人退休時每月薪資總表薪資項目相符，足見上述獎金均為每月
    經常性給與，故退休金基數之計算標準自應按此工作規則規定之項目核算。上訴
    人主張前述獎金均非經常性給與，顯與其自訂之工作規則含義不符。
    理    由
一、本件被上訴人起訴主張：被上訴人自七十八年十二月二十九日起至八十七年十二
    月十七日止於上訴人公司任職，擔任長途班車駕駛工作，於被上訴人退休時，上
    訴人計算退休金基數之標準，未依勞動基準法第五十五條及第二條規定依據核准
    退休時之平均工資計發，按上訴人填發之被上訴人八十七年一月至八十七年十二
    月每月薪資總表，其工資項目分為：本薪、假日津貼、逾時津貼、功績獎金、趟
    次旅費、安全獎金、清潔獎金、載客獎金、夜宿津貼等項目，除「趟次旅費」及
    「夜宿津貼」外，均屬勞基法所謂之工資。惟上訴人計算退休金工資僅包括本薪
    、假日津貼、逾時津貼、載客獎金等四項，至於每月佔工資大部分之「功績獎金
    」及「安全獎金」均未計列，是退休金部分應補發七十萬五千零八元。加班費部
    分，應按平日每小時工資額計發，惟上訴人僅按本薪計發，顯然不合勞基法規定
    ，應再給付被上訴人加班費七十三萬二千六百四十七元。因而求為給付退休金及
    加班費一百四十五萬七千六百五十五元及自民國八十八年十二月十八日起至清償
    日止，按年息百分之五計算利息之判決（原判決判令上訴人給付一百一十四萬四
    千四百零四元，及自起訴狀繕本送達之翌日即八十九年一月二十日起算之利息，
    駁回逾此部分之請求。被上訴人就其敗訴部分，並未上訴，上訴人則就對其不利
    部分全部上訴）。
    上訴人則以：上訴人公司之薪資結構分為固定薪資及浮動薪資二部分。除本薪為
    固定薪外，其餘功績獎金、旅費、安全獎金、清潔獎金、載客獎金、逾時津貼、
    假日津貼，均為浮動薪資。而功績獎金、安全獎金、清潔獎金、載客獎金係為激
    勵員工士氣，加強服務乘客依公司規定競賽方法計分而發給，屬上訴人公司單方
    面獎勵性質的給予，附條件的獎勵津貼依公司駕駛敬業績效而定多寡，並非因工
    作而獲得之經常性給與。而假日津貼係假日特別出勤之加給，逾時津貼係是否加
    班工作逾時，旅費亦是出差始有，均非經常性之給與。被上訴人於進入上訴人公
    司之初，曾簽立勞動契約，表示絕對遵守上訴人公司所定之工作規則，管理辦法
    及其他有關規章，薪資總表亦為公司規章之一部份，被上訴人自有遵守之義務。
    上訴人公司於計算逾時津貼時，即依勞動基準法第二十四條之規定，於延長工作
    時間在二小時以內者，按平日每小時工資額加給三分之一，再延長工時在二小時
    以內者，按平日每小時工資額加給三分之二。被上訴人任職八年餘，均未有何異
    議，忽以事隔多年前即有加班費計算短少情形，實有違誠信。縱認被上訴人有請
    求權，惟其請求權依民法第一百二十六條之規定，應有五年短期時效消滅。且被
    上訴人係依據道路交通安全規則第七十六條第一項第四款，而可歸責於被上訴人
    之事由無法繼續工作，不符合自請退休之要件，只得依資遣之規定辦理核發，於
    法並無不合。退萬步言，縱認計算數額有差池，亦經被上訴人領收結清，應視為
    和解結案等語，資為抗辯。
二、查被上訴人於七十八年十二月二十九日至八十七年十二月十七日於上訴人公司任
    職，退休後領取之退休金共計四十四萬一千七百五十元之事實，業據被上訴人提
    出離職證明書、勞工保險現金給付收據、支票影本、上訴人公司填發被上訴人八
    十七年一月至八十七年十二月薪資總表影本十二份、退休前六個月上訴人發給被
    上訴人工資項目及金額一覽表乙份、上訴人計發被上訴人退休金之工資項目及金
    額一覽表乙份等為證，亦有上訴人之提出之退休人員退休金發放名冊、勞動契約
    等附卷可稽，並為上訴人所不爭執，自堪信為真實。本件之爭執重點在於計算退
    休金基準即平均工資之計算結構為何？及加班費之計算，究係以實際領取薪資計
    算平日每小時工資額或以本薪計算之？茲敘述理由於后：
三、按我國勞基法關於工資（第二條第三款）、退休金基數標準之「一個月平均工資
    」（第五十五條第二項），延長工作時間工資（俗稱加班費）之「平日每小時工
    資）（第二十四條），其內涵、範圍、計算標準如何，為爭議性極大之問題，學
    說、實務、行政主管機關迄無統一之標準見解，此係由於條文規定過於簡略，屬
    不確定法律概念，解釋上即有極大之彈性，而政策上常在照顧勞工與發展經濟（
    投資環境）之兩難中搖擺不定，有賴將來修法予以明確界定。惟司法機關就法言
    法，自應以現存法律依立法目的及文義為公平合理之裁判。依勞動基準法第二條
    第三款規定，工資係勞工因工作而獲之報酬，包括獎金、津貼及其他任何經常性
    給與均屬之。如為勞務性給與及經常性給與性質即屬工資。主管機關唯恐不明確
    ，特於施行細則第十條明定十一款名義之給與排除在「經常性給與」之外。然此
    十一款明定之名義，仍無法涵括實務上雇主所支付之各項給與名目，只有以性質
    上是否相近或類似，即各該給付項目之本質是否勞力對價作為認定是否為經常性
    給與之標準。最高法院即認為：「工資實係勞工之勞力所得，為其勞動對價而給
    付之經常性給與。倘雇主為改善勞工生活而給付非經常性給與；或為其單方之目
    的，給付具有勉勵、恩惠性質之給與，即非為勞工之工作給付之對價，與勞動契
    約上之經常性給與有別，不得列入工資範圍之內。」（七十九年度台上字第二四
    二號判決）。本件依兩造所不爭執被上訴人所提之薪資表，被上訴人之薪資結構
    包括本薪、假日津貼、逾時津貼、功績獎金、趟次旅費、安全獎金、清潔獎金、
    載客獎金、夜宿津貼等項目（其中趟次旅費、清潔獎金、夜宿津貼被上訴人均為
    零，此為兩造所不爭執，可毋庸論述）。而上訴人計算被上訴人退休金工資僅包
    括本薪、假日津貼、逾時津貼、載客獎金等四項，是以兩造所爭執之重點在於「
    功績獎金」、「安全獎金」是否應列為計算退休金基準即平均工資之計算結構內
    ？茲就此標準對於兩造所爭執之項目，析述如下：
  (一)查功績獎金旨在獎勵司機多跑車達到一定標準，功績點數是以跑車的多寡計算，
    星期六、日點數就加倍，未達基本點數，沒有處罰，但功績金即為「零」。安
    全獎金則是每月出車後車輛無違規或損毀肇事所給之獎金。此為上訴人統聯公司
    所自承，足見司機駕駛車輛只要累積一定之哩程，又無違規或毀損，即可經常性
    領取功績獎金及安全獎金。觀諸被上訴人退休前六個月之薪資單，以每個月來看
    大部分均領有功績獎金，而每個月均領安全獎金，尤其功績獎金既係累積哩程，
    自係司機「勞動之對價」，依上開判例意旨，該等「獎金」均屬只要勞工維持一
    般之「勤勞度」即可經常領得，亦即具有「經常性給與」之性質，故應亦屬工資
    。上訴人公司辯稱係「競賽」（並無與他人競賽）方法所給「獎勵」性給與云云
    ，並非可採。
  (二)被上訴人於上訴人公司係擔任長途班車駕駛員之工作，「駕駛車輛」為其主要且
    唯一之工作內容，故凡屬被上訴人之駕車勞力所得，皆屬因勞動對價而給付之經
    常性給與，均應計入平均工資之計算基礎中。觀之上開薪資結構，被上訴人之日
    薪僅四百零六點五元，總計月薪約一萬二千餘元，尚不足勞動基準法所定之基本
    工資一萬五千八百四十元，被上訴人每月主要薪資來源皆係則為功績獎金、安全
    獎金或其餘名目之給付，而上開薪資之主要來源，除趟次旅費及夜宿津貼係補貼
    受僱人額外開銷之外，均需被上訴人駕駛車輛付出勞力後方可獲得之對價給付，
    故應屬勞動對價而給付之經常性給與，應計入平均工資之計算中，上訴人辯以其
    中之功績獎金、安全獎金、清潔獎金、載客獎金係為激勵員工士氣，加強服務乘
    客依公司規定競賽方法計分而發給，屬上訴人公司單方面獎勵性質的給予，依公
    司駕駛敬業績效而定多寡，並非經常性給與，且均有特定之給付理由云云，即非
    可採。
  (三)依據上訴人陳報之「統聯汽車客運股份有限公司員工工作規則」第六章工資第二
    十七條規定員工之薪資含義觀之，可知行車人員（駕駛員）之薪資，係包括本薪
    、加班（勤）津貼、其他津貼、全勤獎金、安全獎金、服務獎金、行駛獎金等，
    核與被上訴人退休時每月薪資總表薪資項目相符，足見上述獎金均為每月經常性
    給與，故退休金基數之計算標準自應按此工作規則規定之項目核算。上訴人主張
    前述獎金均非經常性給與，顯與其自訂之工作規則含義不符。是以被上訴人計算
    平均工資之結構應依本薪、假日津貼、逾時津貼、功績獎金、安全獎金、載客獎
    金等項目為計算基礎。
  (四)至於上訴人陳報之「統聯汽車客運股份有限公司駕駛員薪給辦法」，對於薪資結
    構雖已有改變，然依該辦法條文參規定「本薪給辦法自八十八年元月一日起實施
    」，而被上訴人於八十七年十二月十七日即已屆齡退休，自無追溯適用於被上訴
    人，併此敘明。
四、退休金部分：
  (一)上訴人雖又辯稱：被上訴人因於八十七年十月十七日年滿六十歲，依道路交通安
    全規則第七十六條第一項第四款、第二項規定而喪失駕駛營業大客車之資格，並
    非因可歸責於雇主之原因而終止勞動契約，而係因法令規定，可歸責於司機之事
    由無法繼續工作，在此情形下，被上訴人如符合自請退休要件，自當依退休規定
    辦理，然被上訴人不符合自請退休之要件，只得依資遣之規定辦理云云。惟查：
    依據上訴人公司發給被上訴人八十八年三月四日統人字第０四三號員工離職證明
    書，明確記載離職原因為「屆齡退休」，職稱為駕駛員，服務年資滿九年，足證
    被上訴人係屬屆齡退休，即年滿六十歲強制退休，顯非上訴人所稱遭資遣、終止
    勞動契約而離職。上訴人執此抗辯，即非可採。
  (二)按勞工退休金之給與，係按其工作年資，每滿一年給與兩個基數。滿半年者以一
    年計。退休金基數之標準，係指核准退休時一個月平均工資。而平均工資則為計
    算事由發生之當日前六個月內所得工資總額除以該期間之總日數所得之金額。工
    作未滿六個月者，謂工作期間所得工資總額除以工作期間之總日數所得之金額。
    勞動基準法第五十五條第一項第一款、第二項及第二條第四款分別定有明文。被
    上訴人係於八十七年十二月十七日自上訴人公司離職，回溯六個月則為八十七年
    六月十六日，期間之平均工資加計被上訴人於此期間之本薪、假日津貼、逾時津
    貼、功績獎金、安全獎金、清潔獎金、載客獎金等項目，所得工資總額共計三十
    九萬九千七百二十三元，除以工作期間之總日數共一百八十五天，被上訴人之每
    日平均工資為二千一百六十元（計算詳如原判決附表一），每月平均工資為六萬
    四千八百元。再者，被上訴人於上訴人公司任職期間，自七十九年二月二十八日
    起算至八十七年十二月十七日退休，退休基數為十八個基數，上訴人對此亦不爭
    執，綜上所述，被上訴人所得領取之退休金為一百十六萬六千四百元（64800X18
    =0000000），被上訴人已領取其中之四十四萬一千七百五十元，故上訴人尚須給
    付退休金七十二萬四千六百五十元，被上訴人逾此部分之請求難謂有理，應予駁
    回。
五、加班費部分：
  (一)上訴人雖又辯稱：被上訴人在上訴人公司擔任司機，五年來每月所領受加班費均
    以「本俸」為計算基準，此與基本工資如何無關，如被上訴人自始不同意以「本
    俸」為基準，何以始終並無異議，何以按月領受加班費長達五年之久，足證被上
    訴人同意上訴人公司發放加班費之計算方式，業經雙方合意而履約實施多年，對
    此加班費之債權債務業經和解結清履行完畢，自不生積欠加班費問題云云。惟按
    勞基法第一條第二項規定，雇主與勞工所訂勞動條件，不得低於本法所定之最低
    標準。換言之，勞動契約或工作規則，如違反勞基法之強制或禁止規定，即低於
    勞基法之規定，即屬無效。則審核加班費基數，自應以勞基法規定之「平日每小
    時工資」為標準，不能拘泥於雇主所支付之各項給與名目。查我國勞基法關於延
    長工作時間工資（俗稱加班費）之標準為「平日每小時工資」（第二十四條），
    即上訴人所訂之工作規則，亦規定為平日每小時工資，而工資係勞工因工作而獲
    之報酬，包括獎金、津貼及其他任何經常性給與均屬之，如為勞務性給與及經常
    性給與性質即屬工資，有如前述，則上訴人以「本俸」為計算基準，顯低於勞基
    法所定之最低標準，違反勞基法之強制規定，應屬無效。則無論被上訴人曾否異
    議，是否明示或默示同意，均無礙被上訴人依勞基法所定之最低標準主張權利，
    上訴人執此抗辯，並非可採。
  (二)被上訴人主張上訴人實際僅給付六十一萬二千八百零九元之加班費，上訴人雖爭
    執前項數額，然僅空言否認，而上訴人身為僱主，被上訴人詳細之加班時數及已
    請領之加班費數額為何，上訴人理應知之甚詳，惟經原法院命其說明加班費之正
    確數額，未能說明已給付被上訴人之數額為何，顯然惡意爭執，依證明妨害之法
    理，自堪信被上訴人之主張為真實。
  (三)如前所述，被上訴人之平均薪資計算結構應包含本薪、假日津貼、逾時津貼、功
    績獎金、安全獎金、清潔獎金、載客獎金等項目（每月平均工資為六萬四千八百
    元) ，而被上訴人減縮以上訴人為被上訴人投保勞工保險之薪資數額每月三萬三
    千元（即每小時一百三十七點五元）為計算加班費之基準，與上訴人據以計算加
    班費之基礎每月一萬二千六百元（即每小時五十一元）相較，差距數額則為二點
    六九倍，以被上訴人受僱於上訴人自七十八年十二月二十八日起至八十七年十二
    月十七日止，共計一百零七點六個月計算，其應領加班費合計應為一百六十四萬
    八千四百五十六元（612809X2.69=0000000.2），但上訴人抗辯稱被上訴人請求
    加班費之權利係屬民法第一百二十六條規定之定期給付，其消滅時效為五年，則
    自被上訴人於八十八年十二月二十二日起訴，上訴人於八十九年一月十九日收受
    繕本，請求上訴人給付加班費時效中斷向前推算至八十四年一月二十日，被上訴
    人在此之前之請求權即因時效而消滅，則被上訴人所得請求時效尚未消滅之加班
    費即為八十四年一月二十日起至八十七年十二月十七日離職時為止，共計四十六
    個月又二十九天，則於此期間被上訴人所得請求之加班費共計為七十一萬九千五
    百九十一元（0000000/107.6X46.97=719590.9），另以被上訴人已領取之加班費
    六十一萬二千八百零九元，被上訴人仍得請求十萬六千七百八十二元，被上訴人
    於此範圍之請求應予許可，逾此範圍之請求為無理由，應予駁回（原判決誤認該
    已經給付部分不得主張時效抗辯，應先抵充先到期部分云云，惟查時效中斷向前
    推算至八十四年一月二十日之請求權既因時效而消滅，則被上訴人已領取之加班
    費六十一萬二千八百零九元，被上訴人既未主張亦未舉證何時開始領取，本院依
    法僅得認定係自八十四年一月二十日起算，已無時效問題，自不能先抵充先到期
    部分，原判決此部分顯有違誤）。
六、綜上所述，本件被上訴人依勞動基準法之法律關係，所得請求之退休金及加班費
    總計應為八十三萬一千四百三十二元，及自起訴狀繕本送達之翌日即八十九年一
    月二十日起至清償日止，按週年利率百分之五計算之遲延利息，為有理由，應予
    准許，逾此部分之請求，即無理由，應予駁回，其假執行之聲請失所附麗，應併
    予駁回。原審就超過上開應准許部分，為上訴人敗訴之判決，並為假執行之宣告
    ，自有未洽。上訴意旨就此部分指摘原判決不當，求予廢棄改判，為有理由（而
    經本院准許部分，未逾一百萬元，已毋庸宣告假執行，應將原判決關於假執行部
    分全部廢棄），應由本院廢棄改判如主文第一、二項所示。至於上開應准許部分
    ，原審判命上訴人給付，核無違誤，上訴意旨，就此部分，仍執陳詞，指摘原判
    決不當，求予廢棄，為無理由，應駁回其上訴。
七、本件事證已臻明確，兩造其餘攻擊防禦方法及證據資料，經審酌後認與本件判決
    結果不生影響，不予一一論述，併予敘明。
八、據上論結，本件上訴為一部有理由，一部無理由，爰判決如主文。
中      華      民      國    九十      年      五      月      八     日
                               勞工法庭第一庭
                                  審判長法  官  吳  欲  君
                                        法  官  陳  博  享
                                        法  官  藍  文  祥
右正本係照原本作成。
不得上訴。
中      華      民      國    九十      年      五      月      十      日
                                        書記官  吳  鎮  鑫


司法院資訊處製作；財團法人民間司法改革基金會備份。
